【裁判字號】    95,再易,29
【裁判日期】    950426
【裁判案由】    損害賠償
【裁判全文】
臺灣高等法院臺中分院民事判決          95年度再易字第29號
再審原告  乙○○
再審被告  甲○○
上列當事人間損害賠償事件，再審原告對於中華民國95年 1月27
日本院94年度再易字第83號確定判決提起再審，本院判決如下：
    主  文
再審之訴駁回。
再審訴訟費用由再審原告負擔。
    事實及理由
一、按再審之訴，應於30日之不變期間內提起，前項期間，自判
    決確定時起算，判決於送達前確定者，自送達時起算，民事
    訴訟法第500條第1項、第2 項前段定有明文。查兩造間請求
    損害賠償事件，屬不得上訴第三審事件，經本院94年度上易
    字第272 號（下稱原確定判決）為再審原告敗訴之判決後，
    即告確定，該判決經再審原告於民國（下同）94年11月11日
    向本院提起再審之訴，業已於95年 1月27日經本院94年度再
    易字第83號判決（下稱原再審確定判決），並於同年 2月14
    日送達，再審原告於同年月23日就本院原再審確定判決提起
    再審之訴，並未逾30日之不變期間，於法尚無不合，應予准
    許，合先敘明。
二、本件再審被告於原確定判決程序起訴主張：伊於93年 9月13
    日承租再審原告與訴外人廖楊滿、廖信發共有坐落台中縣烏
    日鄉○○段第 128地號土地及其上門牌號碼台中縣烏日鄉○
    ○街6號房屋，租期自93年11月1日起至98年10月31日止，每
    月租金新臺幣（下同）11萬元，伊已給付上開租約（下稱系
    爭租約）第一年租金總額及保證金，雙方並於租約附註第 2
    點約定，再審原告最遲應於93年11月10日將土地及建物交付
    伊，然再審原告逾期未交付房屋，經催告仍未履行，伊乃於
    93年12月3日向訴外人楊嘉慶承租台中市○○區○○段第467
    地號土地及其上即門牌號碼為台中市○○區○○路宏恩 3巷
    27弄9號建物，租期自94年1月1日起至97年12月31日止共4年
    ，每月租金12萬元，伊因而受有較系爭租約多支出60萬元之
    損害，為此，除解除系爭租約外，爰依契約請求債務不履行
    之損害賠償，求為命再審被告應給付伊60萬元並加付法定遲
    延利息之判決。
三、再審原告提起本件再審之訴主張：再審被告分別向伊及訴外
    人楊嘉慶所承租之建物均無使用執照，屬建築法第73條所定
    不得使用之違章建築，是兩造間及再審被告與訴外人楊嘉慶
    間就前開建物所成立之租約，依民法第71條規定及最高法院
    20年上字第 799條判例意旨，均不能認為有效。準此，原確
    定判決及原再審確定判決有違反民事訴訟法第496條第1項第
    1 款及同法第498條之再審事由。又93年9月13日兩造簽約時
    系爭建物雖係存在，惟於同年11月23日即遭建物所有權人拆
    除，從而建物完全滅失。按民法第246條第1項規定，「以不
    能之給付為契約標的者，其契約為無效」，又司法院院字第
    1950號解釋亦明揭其旨，準此，建物之滅失係不可歸責於兩
    造當事人，即有標的不能之契約無效，具民法第225條第1項
    與第226條第1項的適用。其因該行為所生債權債務關係，亦
    不能行使請求權。而再審被告於再審原告履約之際，即已知
    建物滅失，按民法第247條第1項及最高法院51年台上第2101
    號判例，不能請求履約利益之賠償。原確定判決及原再審確
    定判決罔顧前揭解釋與判例及證明標的滅失之存證信函，係
    屬違法裁判。倘本院認租約係屬有效，則應就再審原告與再
    審被告所簽訂二合約皆認為有效，準此，二合約總計月租金
    12 萬5千元（一為月租金11萬元，另一為月租金1萬5千元）
    ，若與再審被告和訴外人楊嘉慶所訂租約月租金12萬元相較
    ，再審被告猶每月獲利 5千元，再審被告豈有損害可言。準
    此，原確定判決及原再審確定判決具有民事訴訟法第 496條
    第1項第13款之再審事由。系爭租約第7條附款PS一、約定「
    如交屋時有變化，屋主（按：指再審原告）願回復原狀。或
    減租金。」儘管訴外人緯克公司拆屋已成事實，惟再審原告
    仍可依約回復原狀，再審被告罔顧契約，率而解約，足見再
    審原告無可歸責事由，從而無須負損害賠償之責，原確定判
    決及原再審確定判決有民事訴訟法第496條第1項第13款及同
    法第 497條之再審事由。爰依上開再審理由，提起本件再審
    之訴，求為判決：(一)本院94年度再易字第83號判決及94年度
    上易字第 272號確定判決廢棄。(二)前項廢棄部分，再審被告
    在第一審之訴及假執行之聲請均駁回。(三)再審及前程序第一
    、二審訴訟費用由再審被告負擔。
四、原再審確定判決係以：按適用法規顯有錯誤者，得以再審之
    訴對於確定判決聲明不服。但當事人已依上訴主張其事由或
    知其事由而不為主張者，不在此限。民事訴訟法第 496條定
    有明文。查本件再審原告於確定判決審理時已於二審上訴程
    序中主張：「原租約（指系爭租約）也約定使用建物而無（
    建物使用執照），其法律行為也無效，‧‧‧再審被告不能
    行使原租約請求權」、「新租約全租期總租金需支付576 萬
    元，舊租約總租金需支付 660萬元，‧‧‧新租約反而使再
    審被告總租金受益84萬元，無受害之事實，豈有租金差額損
    害」等語，顯已於上訴程序中主張民法第 71條、第216條、
    第216條之1規定應予適用，但已為原確定判決所不採，而認
    「租賃房屋是否領有執照及能否對抗政府公權力之行使與再
    審原告於本件應負債務不履行之責任無關」、「新訂租約期
    限係為4年，而依原訂租約期限則為5年，兩者租賃期限不同
    ，再審被告所受損害則應以同期限內之兩個租約作為比較，
    再審被告因每月多支出1萬元，4年則多支出48萬元，不得以
    不同年數之全部租金而為比較」，從而，再審原告再以原確
    定判決未適用民法第71條、第216條、第216條之1 規定之違
    法為由，執為提起再審之訴，揆諸首揭規定，已有未合。況
    建築法第73條第 1項前段係基於建築物公共安全所為之行政
    管制規定，如有違反，僅生得否由主管機關實施斷水、斷電
    之處置而已，非謂違章建築物本身不得作為買賣、租賃等私
    法上交易行為之標的（最高法院48年台上字第1812號判例意
    旨參照），自不能以系爭租約之標的物包含違章建築物在內
    ，即認該租約為無效；又系爭租約之租期為5 年，而再審被
    告與訴外人楊嘉慶間之租約租期則為 4年，二年租賃期限不
    同，後者於第 5年是否仍按原契約條件續約，致再審被告亦
    因比較系爭租約每月多支出 1萬元租金，乃再審被告將來得
    否就該部分之損害請求再審原告賠償之問題，須再審被告為
    此請求時，始有衡酌新、舊二租約於第 5年之契約內容以認
    定受害人所受損害之數額，及依民法第216條之1損益相抵規
    定扣除受害人所受利益之必要，茲再審被告既尚未就第 5年
    之損害部分向再審原告求償，再審原告謂應扣除再審被告於
    第 5年免依系爭租約給付租金所受之利益，亦屬無據。是原
    確定判決適用法規均無不合，再審原告主張原確定判決適用
    法規顯有錯誤，提起本件再審之訴，求予廢棄，顯係誤解法
    令，並無理由。爰不經言詞辯論，逕以判決駁回之。
五、再審原告主張原確定判決有民事訴訟法第496條第1項第1 款
    「適用法規顯有錯誤」、第13款「當事人發現未經斟酌之證
    物或得使用該證物者」、同法第 497條「重要證物漏未斟酌
    」、第 498條「為判決基礎之裁判有再審事由」之再審理由
    ，提起再審之訴。茲就再審原告所主張之再審事由是否有理
    由，論述如下：
  (一)有關原確定判決及原再審確定判決有違反民事訴訟法第 496
    條第1項第1款「適用法規顯有錯誤」，及同法第 498條「為
    判決基礎之裁判有再審事由」之再審理由部分：
  (1)按民事訴訟法第 496條第1項第1款所謂適用法規顯有錯誤者
    ，係指確定裁判所適用法規顯然不合於法律規定，或與司法
    院現尚有效之大法官會議解釋，或最高法院尚有效之判例顯
    然違反者而言。不包括認定事實錯誤、漏為審酌證據、取捨
    證據失當之情形在內（最高法院 60年台再字第170號、63年
    台上字第880號判例參照）。次按民事訴訟法第498條規定提
    起再審之訴，必須為確定判決之基礎係為裁判，並該裁判有
    同法第496條、第497條所定情形，始合其要件。
  (2)再審原告主張原確定判決與原再審確定判決適用法規顯有錯
    誤者，係以判決不適用最高法院 20年上字第799號判例、建
    築法第73條及民法第71條，認為系爭租約應屬無效，從而，
    無損害賠償請求權，可資行使云云。惟查：建築法第73條第
    1 項前段係基於建築物公共安全所為之行政管制規定，如有
    違反，僅生得否由主管機關實施斷水、斷電之處置而已，非
    謂違章建築物本身不得作為買賣、租賃等私法上交易行為之
    標的（最高法院48年台上字第1812號判例意旨參照），是以
    ，最高法院 20年上字第779號判例闡述情形與本案有殊，無
    從比附援引，自不能以系爭租約之標的物包含違章建築物在
    內，即認該租約為無效。業經原再審確定判決詳為說明（見
    判決書第4頁、第5頁）。核無訴訟資料可認原確定判決適用
    法規顯有錯誤。從而，再審原告主張原再審確定判決有民事
    訴訟法第496條第1項第1款、第498條之再審理由，自屬無據
    。
  (二)有關原確定判決及原再審確定判決具有民事訴訟法第 496條
    第 1項第13款「當事人發現未經斟酌之證物或得使用該證物
    者」，及同法第 497條「足以影響於判決之重要證物漏為斟
    酌」之再審理由部分：
  (1)按民事訴訟法第496條第1項第13款所謂當事人發見未經斟酌
    之證物或得使用該證物，係指在前訴訟程序不知有該證物，
    現始知之，或雖知有此而不能使用，現始得使用者而言（最
    高法院32年上字第1247號判例參照）。是當事人於前訴訟程
    序中已提出而未經斟酌之證物，並不包括在內，此與同法第
    497 條所定，就足影響於判決之重要證物，漏未斟酌者，僅
    限於不得上訴於第三審法院之事件，始得提起再審之訴對照
    觀之，亦甚為明顯（最高法院 77年度台上字第592號判決參
    照）。次按當事人提起再審之訴，以發現未經斟酌或得使用
    之證據為理由者，必以該證據若經斟酌可受較有利益之裁判
    者為限（最高法院18年上字第710號判例參照）。
  (2)再審原告主張，倘系爭租約係屬有效，則應就再審原告與再
    審被告所簽訂二合約皆認為有效，準此，二合約總計月租金
    12 萬5千元（一為月租金11萬元，另一為月租金1萬5千元）
    ，若與再審被告和訴外人楊嘉慶所訂租約月租金12萬元相較
    ，再審被告猶每月獲利 5千元，再審被告豈有損害可言。又
    ，系爭租約第 7條附款PS一、約定「如交屋時有變化，屋主
    （按：指再審原告）願回復原狀。或減租金。」儘管訴外人
    緯克公司拆屋已成事實，惟再審原告仍可依約回復原狀，再
    審被告罔顧契約，率而解約，足見再審原告無可歸責事由，
    從而無須負損害賠償之責。惟查：所謂「重要證物漏未斟酌
    」，係指當事人在前訴訟程序已經提出，第二審確定判決漏
    未於判決理由中斟酌者而言；申言之，該項證物如經斟酌，
    原判決將不致為如此之論斷，若縱經斟酌亦不足影響原判決
    之內容，或原判決曾於理由中說明其為不必要之證據者，均
    與本條規定之要件不符。本件依再審原告所主張之上情，衡
    酌原再審確定判決所指，系爭租約之租期為 5年，而再審被
    告與訴外人楊嘉慶間之租約租期則為 4年，二年租賃期限不
    同，後者於第 5年是否仍按原契約條件續約，致再審被告亦
    因比較系爭租約每月多支出 1萬元租金，乃再審被告將來得
    否就該部分之損害請求再審原告賠償之問題云云，要難認本
    院原再審確定判決有何「重要證物漏未斟酌」之情事，是以
    再審原告主張之上情，顯不足以動搖本院原確定再審判決，
    即不生影響於本院原確定再審判決，自不合於民事訴訟法第
    497 條所定再審之事由。倘再審原告認為前揭陳詞之真意，
    係指當事人發現未經斟酌之證物或得使用該證物。惟當事人
    提起再審之訴，以發現未經斟酌或得使用之證據為理由者，
    必以該證據若經斟酌可受較有利益之裁判者為限。衡酌系爭
    租約，房屋既已被拆除而陷於給付不能，再審被告無法使用
    系爭房屋，租賃契約之目的不能達成，系爭土地於再審被告
    亦無利益，是再審被告依法解除契約，依法有據。再審原告
    所持前揭證據縱經斟酌，亦無從獲得較有利之裁判。從而，
    再審原告上開主張，殊無可採。
  (三)再審原告主張其餘裁判違法之事由部分：
  (1)按提起再審之訴，應依民事訴訟法第501條第 1項第4款表明
    再審理由，及關於再審理由並遵守不變期間之證據，此為必
    須具備之程式。所謂表明再審理由，必須指明確定判決有如
    何合於法定再審事由之具體情事始為相當，倘僅泛言有何條
    款之再審事由，而無具體情事者，仍難謂已合法表明再審事
    由。既未合法表明再審事由，即為無再審之事由，性質上無
    庸命其補正（最高法院61年台再字第 137號判例參照）。次
    按法院裁判適用法規或解釋法律，係依職權為之，原無待當
    事人提出其他判決以為證據。再審原告提出另一判決，利用
    其法律上之見解而為有利於己之主張，不能謂係民事訴訟法
    第496條第1項第13款之新證物（最高法院64年台聲字第58號
    判例參照）
  (2)再審原告主張93年 9月13日兩造簽約時系爭建物雖係存在，
    於同年11月23日即遭建物所有權人拆除，從而建物完全滅失
    。按民法第246條第1項規定，「以不能之給付為契約標的者
    ，其契約為無效」，又司法院院字第1950號解釋亦明揭其旨
    ，準此，建物之滅失係不可歸責於兩造當事人，即有標的不
    能之契約無效，具民法第225條第1項與第226條第1項的適用
    。因該行為所生債權債務關係，即不能行使請求權。而再審
    被告於再審原告履約之際，已知建物滅失，按民法第247 條
    第 1項及最高法院51年台上第2101號判例，不能請求履約利
    益之賠償。原確定判決及原再審確定判決罔顧前揭解釋與判
    例及證明標的滅失之存證信函，係屬違法裁判云云。惟查：
    再審原告並未指陳原再審確定判決於此部分違反何種再審理
    由，僅泛指為違法裁判。縱然再審原告提出相關判例以為佐
    證，惟參酌最高法院64年台聲字第58號、 60年台再字第170
    號、63年台上字第 880號判例意旨，法院除受司法院現尚有
    效之大法官會議解釋，或最高法院尚有效之判例拘束外，適
    用法規或解釋法律，係依職權為之，無待當事人提出其他判
    決以為證據。從而，再審原告據上陳詞，主張具有再審理由
    ，自屬無據。
六、綜上所述，本件再審原告之訴顯無理由，爰不經言詞辯論，
    逕以判決駁回之。
七、據上論結，本件再審之訴顯無理由，依民事訴訟法第502 條
    第2項、第78條，判決如主文。
中    華    民    國    95    年    4    月    26     日
                      民事第三庭審判長法  官  陳照德
                                      法  官  蔡王金全
                                      法  官  曾謀貴
以上正本係照原本作成。
不得上訴。
                                      書記官  王瑩澤
中    華    民    國    95    年    4     月    27    日
                                                      Ｈ


司法院資訊處製作；財團法人民間司法改革基金會備份。
